臺灣高等法院高雄分院刑事判決　　　　　　　　　九十二年度上易字第一六四號
　　上訴人
　　即被告　　　乙○○
　　選任辯護人　許銘春律師
　　　　　　　　張文雪律師
右上訴人因甲共危險等案件，不服臺灣屏東地方法院九十二年度訴字第五五Ｏ號中華
民國九十二年十一月五日第一審判決（起訴案號：臺灣屏東地方法院檢察署九十二年
度偵字第一二Ｏ五號），提起上訴，本院判決如左：
      主  文
上訴駁回。
      事  實
一、乙○○於民國九十一年十二月五日上午十時二十分許，在屏東市○○路十一巷二
    十三之十九號日新工程有限甲司（下稱日新甲司）現有員工在內工作之家具工廠
    南側其所有之農地上，整地清理雜草枯葉等物，其本應注意當日為晴天，風勢係
    軟風至輕風，風向為西南風，週邊環境甚為乾燥，且鄰近上開家具工廠，若無法
    適當控制現場火勢，極易延燒他處造成火災，必須預先準備滅火工具、縮小燃燒
    範圍、增加人手看管或預為其他控制火勢蔓延之措施，以防止火災之發生，且依
    其智識、能力及長期從事農作之經驗，復無不能注意之情事，詎竟疏未注意及此
    ，並未先作好必要之防火措施，即貿然於該農地西北側鄰近上開家具工廠部分與
    南側臨接玉米田之田埂旁，點火焚燒業已枯乾之牧草，隨後即逕自離開，前去整
    理其他農作。此時西北側之燃燒區域因無人看顧，火勢過大並隨風竄燒，延及位
    在該農地西北側鄰近前開家具工廠之竹叢，引致竹叢下方根部起火，再由竹叢延
    燒至家具工廠，而失火燒燬現有人所在之建築物，包括該工廠內之原料場、加工
    場及成品場在內，範圍約五百平方甲尺之廠房，而乙○○與隨後發現失火之日新
    甲司職員丙○○、丁○○亦因試圖撲滅火勢而受傷。嗣屏東縣消防局蕭四正警員
    等人於同日上午十時二十五分獲報後前往搶救，始於同日下午一時許撲滅。
二、案經丙○○、丁○○訴由屏東縣警察局屏東分局報請臺灣屏東地方法院檢察署檢
    察官偵查起訴。
    理  由
一、訊據上訴人即被告乙○○（下稱被告）矢口否認係其失火引發火災致延燒上開家
    具工廠之事實，辯稱：伊當日原係請黃銀後欲至農田整地犛田，因日新甲司於其
    農地上放置鐵皮，故伊與告訴人丙○○及丁○○合力將鐵皮搬離，之後離開該區
    域準備清理水路溝渠時，始發現竹叢已經著火，而家具工廠亦有火苗竄燒，伊並
    未焚燒牧草云云。經查：
（一）被告確曾於火災當日上午在鄰近上開家具工廠之農地西北側焚燒牧草之事實，
      已據告訴人丙○○於偵查中及原審審理時分別結證稱：搬完鐵片後，被告把草
      聚成一推一推並點火，伊有看到他用打火機點火等語（見偵卷第七至八頁、第
      四五至四七頁，原審卷第一一二至一一八頁）；告訴人丁○○於原審審理時結
      證稱：伊雖未看到被告點火，但火起時他人在那兒，火勢是從被告燒雜草處延
      燒到竹叢，然後再燒到工廠等語（見原審卷第一一二至一一八頁）明確屬實。
      核與被告於警詢時供稱：伊看到失火時現場僅伊一人，除工廠內的人之外，別
      無他人在場，且工廠內之人為丁○○、丙○○等語，於檢察官偵查時供陳：起
      火時伊在整理紅豆園，現場伊未看到別人；木材行裡面有兩個工人出來滅火等
      語（見偵卷第八頁），及證人即屏東縣消防局警員賴樹明於檢察官勘驗時，結
      稱：當時還在冒白煙，不是舊的痕跡等語（見偵卷第四六頁）、證人即同上消
      防局警員蕭四正於原審審理時結證稱：當時農田靠近西側有零星的煙在冒等語
      （見原審卷第一Ｏ五頁）相符，且觀諸卷附之屏東縣消防局火災調查報告所研
      判之最先起火處，係有「農地靠北側竹叢下方根部附近（照片）」及「農地
      靠南側與玉米田田埂交接處條狀燒痕（照片１、２、３）」等二處綜合以觀，
      被告於案發當日上午確有在上址焚燒牧草之事實應堪認定。
（二）而本案火勢係源自於被告所有農地之西北側與日新甲司鄰接之竹叢下方根部，
      再由竹叢延燒至家具工廠，而失火燒燬現有人所在之建築物，包括該工廠內之
      原料場、加工場及成品場在內，範圍約五百平方甲尺之廠房等情，業經告訴人
      二人分別於偵查中及原審審理時（見偵卷第七至八頁、第四五至四七頁，原審
      卷第一一二至一一八頁），核與證人呂素花於偵查中（見偵卷第一九至二Ｏ頁
      、第三七頁）證述之情節相符。參諸被告於警詢時陳稱：當天到農地工作一段
      時間後，聽到爆竹聲，竹叢已著火，廠房也有火竄燒等語（見警卷第二頁），
      及本件竹叢距上開家具工廠之原料廠及加工廠均在十甲尺以內，經原審法官於
      九十二年十月九日到場履勘屬實，並製有附圖二在卷可考（見原審卷第五七頁
      ）。暨當日在高雄氣象站（位於高雄市）測得逐時平均風向風速為上午十時平
      均風速每秒零點八甲尺，風向係二三○度（即西南風），上午十一時平均風速
      每秒一點一甲尺，風向係二○○度（即南南西風），上午十二時平均風速每秒
      二點七甲尺，風向係二六○度（即西南西風）；而距離起火位置較近之高雄農
      改場氣象站（位於屏東縣屏東市）並無風向紀錄，惟當日測得逐時平均風速為
      上午十時平均風速每秒零點七甲尺，上午十一時為每秒一點三甲尺，上午十二
      時為每秒一點二甲尺等情，有交通部中央氣象局九十二年十月二十一日中象參
      字第○九二○○○五三三九號函及所附氣象資料表二份在卷可稽，該函並稱：
      「經兩者資料比對相似，推測當時周遭環境盛行風之風速應介於軟風至輕風之
      間」。再參以被告於警詢時亦稱：「打火時有捲起一陣風，當日風不大。」等
      語，可知當日風速應非穩定，且高屏地區自上午十時開始出現西南風等情。並
      參考屏東縣消防局所製作之火災調查報告書記載「勘查屏東市○○路十一巷二
      十三之十九號日新家具行受燒後情形，發現靠加工作業場之南側（靠近鄰地竹
      叢）處鐵皮屋頂因受燒嚴重而變色灰化，且越向南側竹叢越嚴重，工字鋼柱亦
      向竹叢方向（南側）彎曲，左右兩側（原料場及成品場）之鐵皮廠房塌陷情況
      及鋼筋變色情形以越向加工廠越嚴重；然加工廠地勢較南側竹叢高，檢視竹叢
      根部大量灰燼均已灰化，土壤受燒呈現泛白現象，依火流燃燒特性，研判火流
      是由竹叢下方延燒而來」相互以觀，俱見當時火勢係由竹叢延燒到家具工廠無
      訛，此外，並有火災現場照片四十六張（包括上開報告書檢附十九張）在卷可
      佐，本件係被告焚燒牧草不慎，引致農地西北側之竹叢，而延燒致燒燬上開家
      具工廠之事實，亦堪認定。
（三）被告雖否認伊當時曾在其農地焚燒牧草乙節，並於原審辯稱：農田內之牧草區
      南側臨接玉米田之田埂旁燒痕係伊於九十一年八月間焚燒牧草所遺留云云，證
      人即被告之妻李尤秀英亦陳稱：上開燃燒痕跡係伊與被告於九十一年農曆七月
      初八至農地種植玉米時，為便利於田埂行走所焚燒云云。惟查被告確曾在其農
      地焚燒牧草，火災過後不久農地上現尚在冒煙等情，已據告訴人丙○○、丁○○、證人賴樹明、蕭四正分別偵查中及原審審理時結證明確，均如前述外，且
      觀諸卷附之屏東縣消防局火災調查報告所附火災當日及次日所攝照片顯示，現
      場仍留有大量黑色之碳化灰燼，且分佈密集。而自九十一年八月至同年十二月
      五日本案火災發生之時，已歷時將近四個月，且同年八、九、十月等三個月之
      雨量頻繁之事實，亦有交通部中央氣象局九十三年二月三日中象參字第Ｚ○○○○○○○○○號函所附該局屏東自動雨量站所測得之逐月逐日氣象資料一份
      在卷可考，則若該燒痕係九十一年八月間所焚，至照片拍攝之時當不可能呈現
      上開甫經燃燒過之形態。被告所辯伊當時並未點火燒草云云，應非實在，證人
      李尤秀英所證，亦與上開事實不符，顯係迴護被告之詞，同不足採信。
（四）證人即被告之子李俊賢於原審雖證稱伊目睹告訴人丙○○於搬走鐵皮後，嘴裡
      叼煙向竹叢走去，後來伊同被告一起清理水路溝渠，不久發現竹叢著火，被告
      隨即趕往該處救火，過十餘分鐘後發現被告尚未出來，始至竹叢處將被告救出
      云云。訊諸告訴人丙○○固不否認於搬走鐵皮後曾抽煙，惟係於進去家具工廠
      後坐在椅子上才抽的等語。經查被告於警詢時已供稱：失火時現場僅伊一人，
      除工廠內的人之外，別無他人在場，且工廠內之人為丁○○、丙○○等語。於
      檢察官偵查時，仍稱：木材行裡面有兩個工人出來滅火等語，可見告訴人丙○○於竹叢火苗初起時，應仍位於工廠之內無疑。再者，屏東縣消防局警員於火
      災後檢視起火處附近，並未發現煙蒂殘跡等物品，有該局火災調查報告關於起
      火原因研判第二點之記載甚明，又製作火災調查報告之警員必須受有嚴格之專
      業訓練等情，亦經證人蕭四正證述明確，是上開報告作出排除人為遺留煙蒂釀
      災可能性之結論，當已就現場燃燒程度、火勢範圍及焚後物體殘存狀態等各種
      因素詳加判斷，而得信為真實。參諸證人李俊賢為被告之子，其證言之證據力
      本較為薄弱，而其於案發滿六個月後之九十二年六月九日陪同檢察官勘驗現場
      時並未作有關何人抽煙而引致火災之指證，竟至同年十月二十二日原審審理時
      始堅稱火災為告訴人抽煙所致云云，俱見證人李俊賢上開證言，無非係迴護被
      告之詞，尚難採信。
（五）被告雖提出火災後於家具工廠內拍攝之容器照片，並推測日新甲司於竹叢附近
      堆置易燃物品，遇空氣產生化學變化而著火云云。惟起火現場附近並未發現縱
      火加速劑或其盛裝容器等情，業經上開火災調查報告記載甚詳（火災調查報告
      第二頁、第八頁），此外，亦無其他證據足證照片中之容器係存放易燃物品，
      且依上開照片所示，該等容器均係置放於工廠內部，與竹叢根部起火處仍有相
      當距離，依當日風向判斷，應無由工廠起火延燒至竹叢之可能性；再參之證人
      蕭四正於原審審理時已證稱：「當初我們有去判斷那些容器，從照片上看，照
      片地下是黑色，只是碳化，即沒有燒的很久，最嚴重的地方是竹叢下面，那邊
      地下砂土土地是灰色，已經灰化，容器那邊只是碳化而已。」等語（原審卷第
      一六七頁），則被告上開推測之詞，亦屬無稽。
（六）至被告之選任辯護人辯稱：前揭火災調查報告書不具證據能力云云。惟查上開
      報告書，係警員依消防法第二十六條、第二十七條之規定所製作，性質上屬甲
      務員職務上製作之證明文書，且無顯不可信之情況，依刑事訴訟法第一百五十
      九條之四第一款之規定，應具有證據能力，所辯尚難採信。又被告之選任辯護
      人另辯稱：證人黃銀後已結稱當日欲至該農地犛田，既要犛田，被告即不可能
      再在現場焚燒牧草云云。惟衡諸情，焚燒牧草資為農地之有機肥料，乃極其平
      常之農作習慣，證人黃銀後所為被告不可能於當日焚燒牧草之之證言，尚嫌臆
      測，亦難據為有利於被告之認定。
（七）綜據上述，被告確有於於案發日上午，在其農地之西北側鄰近家具工廠及南側
      臨接玉米田之田梗旁聚集草堆並焚燒整地，而當日上午十時至十二時許係西南
      風、南南西風及西南西風，現場附近並無其他火源，而除被告一人外，亦無其
      他人在農地中，是農地西北側竹叢之火勢係因被告焚燒牧草所引燃，進而延燒
      日新甲司之家具工廠等事實應可確認。本案火災發生時天氣晴，風勢係軟風至
      輕風，風向為西南風，週邊環境甚為乾燥且鄰近堆置甚多木材原料、成品之家
      具工廠，被告點燃牧草後，本應注意控制現場火勢，預先準備滅火工具、縮小
      燃燒範圍、增加人手看管或採取其他控制火勢蔓延之措施，以防止火災之發生
      ，而依其智識、能力及長期從事農作之經驗，亦無不能注意之情事，詎竟未注
      意及此，於點火後即逕自離開，以致火勢過大延燒竹叢，以致燒燬上開家具工
      廠，而日新甲司之家具工廠，係因被告之過失而遭燒燬，兩者間具有相當因果
      關係，被告自應負過失責任。即上開火災調查報告結論亦認為「經上述各項勘
      查結果研判，起火原因不排除地主整地引火不慎造成火災之可能性」等語，本
      件事證已明，被告失火燒燬現有人所在之建築物之犯行堪予認定。
二、按日新甲司所有，位於屏東市○○路十一巷二十三之十九號之家具工廠係供其堆
    放原料、加工及擺放成品所用，平日均有該甲司員工於工廠內上班，業經告訴人
    二人陳述在卷，被告對此亦不爭執，故上開家具工廠應屬現有人所在之建築物無
    訛。核被告所為，係犯刑法第一百七十三條第二項之之失火燒燬現有人所在之建
    築物罪。原審因而依刑法第一百七十三條第二項、第四十一條第一項前段，罰金
    罰鍰提高標準條例第一條前段、第二條之規定，併審酌被告年事已高，並無任何
    刑事前科，素行良好，失災當時奮勇衝入火場，企圖撲滅火勢，以降低損害，惟
    過失情節較重，且造成面積約五百平方甲尺之家具工廠因而燒燬，所生危害非輕
    ，犯後猶狡言卸責，並無悔意，迄未賠償被害人之損失等一切情狀，量處有期徒
    刑四月，並諭知其易科罰金之折算標準，另說明被訴業務過失傷害部分，認與被
    告過失行為間不具相當因果關係，不另為無罪之諭知（詳如後述），其認事用法
    核無違誤，量刑亦屬妥適，被告上訴意旨仍執前詞，否認犯罪，指摘原判決不當
    ，為無理由，應予駁回。
三、甲訴意旨另以：被告以農作為業，為從事業務之人，於九十一年十二月五日上午
    十時許，至屏東市○○路十一巷二十三之十九號日新甲司所有之家具工廠南側其
    所有之農地上焚燒業經砍除之牧草，詎其應注意週邊環境甚為乾燥且鄰近當時有
    人在內工作之家具工廠，若無法適當控制現場火勢，極易延燒他處造成火災，依
    被告長期從事農作之經驗，復無不能注意情形，竟疏未注意，致西北側之燃燒區
    域火勢過大並隨風竄燒，最終延燒至日新甲司之家具工廠，而日新甲司之職員即
    告訴人丙○○、丁○○為挽救工廠內財物而奮力救火，然均因火勢猛烈而遭灼傷
    ，丙○○因此受有面部及左前臂二度至三度燒傷，合併傷口感染佔體表百分之三
    ，而丁○○受有顏面及雙側上肢二至三度燒傷，佔體表面積百分之八，因認被告
    另涉犯刑法第二百八十四條第二項前段之業務過失傷害罪嫌。
（一）按犯罪事實應依證據認定之，無證據不得認定犯罪事實；又不能證明被告犯罪
      者，應諭知無罪之判決，刑事訴訟法第一百五十四條第二項、第三百零一條第
      一項分別定有明文。而認定不利於被告之事實，須依積極證據，苟積極證據不
      足為不利於被告事實之認定時，即應為有利於被告事實之認定，更不必有何有
      利之證據（最高法院三十年上字第八一六號判例參照）。再按刑法上之過失，
      其過失行為與結果間，在客觀上有相當因果關係始得成立。所謂相當因果關係
      ，係指依經驗法則，綜合行為當時所存在之一切事實，為客觀之事後審查，認
      為在一般情形下，有此環境、有此行為之同一條件，均可發生同一之結果者，
      則該條件即為發生結果之相當條件，行為與結果即有相當之因果關係。反之，
      若在一般情形下，有此同一條件存在，而依客觀之審查，認為不必皆發生此結
      果者，則該條件與結果不相當，不過為偶然之事實而已，其行為與結果間即無
      相當因果關係，最高法院亦著有七十六年度台上字第一九二號判例可資參照。
      故刑法上之過失犯，必須危害之發生，與行為人之欠缺注意，具有相當因果關
      係，始能成立。
（二）本案甲訴人認被告涉犯業務過失傷害罪嫌，無非係以被告前開焚燒牧草之行為
      ，失火延燒日新甲司之家具工廠，並因而致告訴人丙○○、丁○○受有上開燒
      傷為其主要論據。惟訊之被告矢口否認伊有何業務過失傷害之行為，辯稱告訴
      人丙○○、丁○○所受燒傷與伊無關，應屬偶然事件等語。
（三）經查被告於上開時、地確有焚燒牧草之行為，已如前述，而告訴人二人於火災
      發生之初均在家具工廠內工作，亦經告訴人二人於原審審理時陳明在卷，核與
      被告在警詢時供陳之情節相符。惟查告訴人丙○○發覺火苗延燒工廠之時，尚
      有充裕時間可供逃生等情，業經其於本院審理時陳述明確，並稱伊聽到竹子燃
      燒聲音，出去工廠時即看見大火，伊看到火時還能和告訴人丁○○進去工廠拿
      滅火器出來救火等語（見原審卷第一一六頁），可見告訴人二人雖得以安全逃
      離火場，惟仍分持滅火器接近火源，意欲撲滅火勢，因而受有上開傷害，應堪
      認定。告訴人二人受傷之結果，既係由於其等再次進入火場之自主性行為所致
      ，而非被告之過失行為所引發，則被告之過失行為對於告訴人二人受傷之結果
      ，依客觀之審查，僅係單純之條件或偶然之事實而已，其間尚乏相當因果關係
      存在，依上開判例意旨，自不得遽對被告論以業務過失傷害之刑責，此外，復
      查無其他積極證據足認被告有此部分之犯行，甲訴人所指被告因業務過失傷害
      人之犯罪事實即不能成立，惟甲訴人認此部分與上述論罪科刑部分具有想像競
      合犯之裁判上一罪關係，爰不另為無罪之諭知。
四、據上論結，應依刑事訴訟法第三百六十八條，判決如主文。
本案經檢察官彭南雄到庭執行職務。
中    華    民    國      九十三      年      三      月       九       日
                              臺灣高等法院高雄分院刑事第五庭
                                  審判長法官  曾永宗
                                        法官  邱永貴
                                        法官  陳明富
右正本證明與原本無異。
不得上訴。
                                  法院書記官  張宗芳
中    華    民    國      九十三      年      三      月        十      日
附錄本判決論罪科刑法條：
中華民國刑法第一百七十三條
 (放火或失火燒燬現住建築物及交通工具罪)
放火燒燬現供人使用之住宅或現有人所在之建築物、礦坑、火車、電車或
其他供水、陸、空甲眾運輸之舟、車、航空機者，處無期徒刑或七年以上
有期徒刑。
失火燒燬前項之物者，處一年以下有期徒刑、拘役或五百元以下罰金。
第一項之未遂犯罰之。
預備犯第一項之罪者，處一年以下有期徒刑、拘役或三百元以下罰金。
